【裁判字號】    99,家上,55
【裁判日期】    991228
【裁判案由】    離婚等
【裁判全文】
臺灣高等法院臺南分院民事判決  99年度家上字第55號
上  訴  人  己○○
訴訟代理人  林國明  律師
被  上訴人  乙○○
訴訟代理人  蘇  暉  律師
上列當事人間請求離婚等事件，上訴人對於中華民國99年7月22
日臺灣臺南地方法院第一審判決（98年度婚字第442號）提起上
訴，本院於99年12月14日言詞辯論終結，判決如下：
    主      文
上訴駁回。
第二審訴訟費用由上訴人負擔。
    事實及理由
一、上訴人主張：兩造於民國（下同）89年3月29日結婚，育有
    未成年子女丁○○、庚○○，詎被上訴人於97年4月12日，
    因細故與伊發生口角，竟徒手毆打伊，致伊受有頸部、左上
    臂多處挫擦傷，嗣於97年4月17日，復因向伊求歡遭拒，再
    度毆打伊，致伊受有左上臂挫傷、右上臂、右前臂挫傷、左
    胸挫傷，業經原審法院核發通常保護令在案，被上訴人並因
    上開傷害行為，經本院98年度上易字第551號判決有罪確定
    ；又伊曾以自己為要保人及被保險人，於89年9月27日投保
    新光人壽保險公司之「新光千禧寶」人壽保險【保險金額為
    新台幣（下同）60萬元，保單號碼為ZZZ00000—ZZ，年期為
    20年】，保費均由被上訴人代繳，詎被上訴人竟未經伊同意
    ，擅自辦理繳清保險，並在保險契約內容變更申請書要保人
    欄內，偽造伊之簽名，足生損害於伊，被上訴人上開偽造私
    文書之行為，亦經檢察官聲請簡易判決處刑；另被上訴人復
    以伊之名義持上開保單，申辦保單質押貸款12萬元，復於97
    年9月11日分三次擅持伊之金融卡在櫃員機領取88,000元；
    再被上訴人復對他人聲稱伊與第三者通姦，毀損伊之名譽，
    被上訴人上開行為，應足認係對伊為不堪同居之虐待。縱或
    不然，被上訴人自97年4月起至今，即不再與伊聯絡，夫妻
    形同陌路，且被上訴人又阻止伊探視兩造所生女兒，足見夫
    妻情感之維繫基礎已蕩然無存，兩造之婚姻亦有難以維持之
    重大事由，伊有不與被上訴人履行同居之正當事由。爰依民
    法第1052條第1項第3款、同條第2項規定，求為判決准兩造
    離婚，及對於丁○○、庚○○權利義務之行使或負擔，由伊
    任之，並駁回被上訴人於原審請求履行同居之反訴等語。
二、被上訴人則以：伊並未毆打上訴人，通常保護令認定之情形
    ，僅為夫妻間床笫偶發之失和，又以上訴人名義投保之人壽
    保險，保險費均由伊繳納，上訴人未曾支付分文，伊係因事
    業或家庭有調度現金之需要時，始以保單質借方式借款，此
    觀上開保單，於93年間有借款10萬元、94年清償完畢之紀錄
    即可得證，97年間因母親罹患癌症，急需用錢，始以上開保
    單貸款12萬元，伊從未對外宣稱上訴人與他人通姦，也從未
    阻止上訴人探視兩造所生女兒，實難認伊對上訴人有不堪同
    居之虐待情事。本件縱有民法第1052條第2項之離婚事由，
    亦不可歸責於伊，上訴人不得訴請離婚等語，資為抗辯，並
    提起反訴請求上訴人履行同居義務。
三、原審就上訴人所提本訴，為上訴人敗訴之判決，並就被上訴
    人所提反訴，為被上訴人勝訴之判決，上訴人不服提起上訴
    ，求為判決：原判決廢棄，准上訴人與被上訴人離婚，對於
    兩造所生長女丁○○、次女庚○○權利義務之行使或負擔，
    由上訴人任之，被上訴人在原審之反訴駁回。被上訴人則求
    為判決如主文。
四、下列事實為兩造所不爭，並有戶籍謄本、通常保護令、原審
    98年度上易字第551號刑事判決、98年度簡字第1194號刑事
    簡易判決可參，應堪信為真實：
  （一）兩造於89年3月29日結婚，婚姻關係現仍存續中，育有
        長女丁○○（○○年○月○○日生）、次女庚○○（○○年○月
        ○○日生）。
  （二）被上訴人於97年4月12日，徒手毆打上訴人，致使受有
        頸部、左上臂多處挫擦傷，復於97年4月17日，再度毆
        打上訴人，致使受有左上臂挫傷、右上臂、右前臂挫傷
        、左胸挫傷，經上訴人聲請原審97年度家護字第239號
        通常保護令，並提出傷害告訴，被上訴人經原審97年度
        易字第2010號刑事判決犯傷害罪應執行拘役四十日，被
        上訴人不服提起上訴，經本院98年度上易字第551號判
        決上訴駁回確定。
  （三）被上訴人未經上訴人之授權，於97年8月27日到新光人
        壽保險公司台南分公司，就上訴人所投保之「新光千禧
        寶」人壽保險，擅自辦理繳清保險手續，而在該保險契
        約內容變更申請書要保人欄，偽造上訴人之簽名，並以
        上開保單冒用上訴人名義貸款20萬元（包含利息），經
        原審98年度簡字第1194號刑事簡易判決其犯行使偽造私
        文書罪，處有期徒刑四月，緩刑兩年確定。
五、上訴人主張被上訴人對其為不堪同居之虐待，且兩造爭執不
    休、互動不良、分居已久，已失夫妻應有之互信互愛基礎，
    兩造間婚姻關係已有重大破綻無法維持等情，既為被上訴人
    所否認，並以前揭情詞置辯，則本件自應審究：上訴人依民
    法第1052條第1項第3款、同條第2項規定訴請離婚，是否有
    理由？被上訴人請求上訴人履行同居義務，是否有理由？如
    判准兩造離婚，兩造所生未成年子女之權利義務，應由何造
    行使負擔為妥？茲分述如下：
  （一）按夫妻之一方受他方不堪同居之虐待者，他方固得依民
        法第1052條第1項第3款規定訴請離婚。又維護人格尊嚴
        與確保人身安全，為我國憲法保障人民自由權利之基本
        理念，增進夫妻情感之和諧，防止家庭暴力之發生，以
        保護婚姻制度，亦為社會大眾所期待，民法第1052條第
        1項第3款所稱「不堪同居之虐待」，應就具體事件，衡
        量夫妻之一方受他方虐待所受侵害之嚴重性，斟酌當事
        人之教育程度、社會地位及其他情事，是否已危及婚姻
        關係之維繫以為斷，若受他方虐待已逾越夫妻通常所能
        忍受之程度而有侵害人格尊嚴與人身安全者，即不得謂
        非受不堪同居之虐待（司法院大法官會議釋字第372號
        解釋參照）。再民法第1052條第1項第3款所謂不堪同居
        之虐待，係指予以身體上或精神上不可忍受之痛苦，致
        不堪繼續同居者而言，如非客觀的已達於此程度，不容
        夫妻之一方，以主觀之見解，任意請求與他方離婚（最
        高法院34年上字第3968號判例要旨參照）。另按夫妻間
        不堪同居之虐待，固包括身體上及精神上不堪同居之虐
        待，惟究竟有無此種虐待，須從夫妻之一方對待他方，
        是否處於誠摯基礎而為觀察。此誠摯基礎若未動搖，縱
        偶有勃谿，固難謂為不堪同居之虐待；若已動搖，終日
        冷漠相對，亦難謂非虐待。故一方主張受有他方不堪同
        居之虐待時，必須就雙方共同生活的全盤情況為觀察，
        以斷定其有無（最高法院87年度台上字第2137號判決參
        照）。經查：
        ①上訴人主張被上訴人於97年4月12日，因細故與伊發
          生口角，竟徒手毆打伊，致伊受有頸部、左上臂多處
          挫擦傷，嗣於97年4月17日，復因向伊求歡遭拒，再
          度毆打伊，致伊受有左上臂挫傷、右上臂、右前臂挫
          傷、左胸挫傷，業經原審法院核發通常保護令在案，
          被上訴人並因上開傷害行為，經本院98年度上易字第
          551號判決有罪確定等情，固為被上訴人所不爭（見
          兩造不爭執事項(二)），且有原審97年度家護字第239
          號通常保護令、97年度易字第2010號刑事判決及本院
          98年度上易字第551號刑事判決可參，並經本院調閱
          上開刑事案卷查明無訛。惟詳閱上開刑事案卷，兩造
          於97年4月12日、17日發生之肢體衝突，分別係因上
          訴人向被上訴人索討借款及被上訴人向上訴人求歡遭
          拒所引發，足見兩造間之親密關係及信賴基礎，固因
          日常生活爭執而偶有齟齬，被上訴人面對此衝突情狀
          ，一時激怒而動手傷害上訴人，固有不是之處。然依
          上說明，家庭暴力行為倘未逾身體上或精神上不可忍
          受之程度，以致動搖夫妻間共同生活之誠摯基礎，尚
          不得認係不堪同居之虐待，經審酌上訴人於原審陳稱
          ，於兩造婚姻關係存續中，被上訴人僅曾有上開二次
          家暴行為，且上訴人所受之傷勢尚屬輕微，以及兩造
          結婚近十年、教育程度、被上訴人施暴原因、情節、
          次數、手段、方法及造成之傷害等，難認被上訴人上
          開家暴行為，於客觀上已達不能忍受之程度，則上開
          家庭暴力行為，自與民法第1052條第1項第3款所稱「
          不堪同居之虐待」有間。
        ②上訴人雖又主張被上訴人未經伊授權，就上訴人所投
          保之「新光千禧寶」人壽保險，擅自辦理繳清保險手
          續，偽造上訴人之簽名，並以上開保單冒用上訴人名
          義貸款20萬元（包含利息），經原審98年度簡字第11
          94號刑事簡易判決其犯行使偽造私文書罪，處有期徒
          刑四月，緩刑兩年確定等情，亦為被上訴人所不爭（
          見兩造不爭執事項(三)）。惟被上訴人固有上開偽造文
          書犯行，然探究其犯罪動機，乃因兩造當時已處於分
          居狀態，且兩造間因前述家暴行為而處於興訟期間，
          被上訴人因有現金需求及不想繼續替上訴人繳納保險
          費，始於考慮未週之情況下觸法，衡酌其犯罪動機，
          顯非出於虐待上訴人之意思甚明，更何況被上訴人上
          開偽造文書犯行所引發兩造間金錢上之糾紛，上訴人
          本得以其他合法途徑請求被上訴人償還，自難認被上
          訴人上開偽造文書犯行，係屬民法第1052條第1項第3
          款所稱「不堪同居之虐待」。
        ③上訴人雖另主張被上訴人曾對外多次宣稱伊有外遇，
          使伊精神倍感痛苦云云，惟此為被上訴人所堅決否認
          。經訊問證人即兩造所生次女庚○○之褓姆戊○○，
          到庭證稱：「（問：被上訴人有無曾經跟你說過上訴
          人有外遇或交男朋友的事情？）有」、「（問：何時
          、何地告訴你的？）97年4月26日在庚○○的運動會
          上，○○國小的會館」、「（問：請描述內容）我問
          被上訴人為何不讓上訴人看庚○○，被上訴人說他懷
          疑上訴人有外遇，我跟被上訴人說不要亂講，被上訴
          人說他有證據，有通話紀錄，被上訴人認為上訴人有
          參加安麗的直銷活動，會跳鋼管舞，我不相信」、「
          （問：你如何知道被上訴人不讓上訴人看庚○○？）
          上訴人跟我說的」、「（問：你聽到被上訴人說，上
          訴人有外遇，就只有以上運動會那一次嗎？）是的」
          、「（問：該次會談到這個話題，是因為你知道被上
          訴人不讓上訴人看小孩，所以你才問被上訴人？）是
          的」等語（見本院卷第61頁），依該證人所述，堪認
          被上訴人係於小孩褓姆戊○○詢問探視子女之事時，
          被動提及其懷疑上訴人有外遇之事，顯難認被上訴人
          係主動散佈謠言毀損上訴人之名譽。又證人即上訴人
          之表嫂甲○○雖到庭證稱：「（問：被上訴人有無講
          過上訴人有外遇的事情？）98年5月28日那年的端午
          節，凌晨3點50分在台南市○○市場，因為我和上訴
          人在○○市場做生意，賣粉圓、湯圓，被上訴人就來
          市場罵上訴人不要臉、還敢來市場，被上訴人要把旅
          社的浴巾拿出來」、「（問：當時上訴人有無回應？
          ）上訴人說有證據拿出來」、「（問：凌晨三點多時
          ，○○市場內人多不多？）那時沒什麼人」、「（問
          ：被上訴人為何會凌晨跑來市場？）被上訴人也是在
          市場做生意」、「（問：就你所聽到被上訴人說上訴
          人有外遇，就只有這一次？）是的」等語（見本院卷
          第62頁），惟依該證人所述情狀觀之，該事實僅係兩
          造於凌晨在市場擺攤時，在行人不多的市場內，被上
          訴人以家中發現旅社之浴巾，質疑上訴人之交友情況
          而已，尚非蓄意散佈謠言詆毀上訴人之名節。況衡諸
          一般常情，夫妻於感情不睦之狀態下，突然發現枕邊
          人持有非夫妻共同前往投宿旅社之浴巾，進而產生懷
          疑，要屬人之常情，不能因此遽認被上訴人上開行為
          對於上訴人係「不堪同居之虐待」。
        ④上訴人雖再主張被上訴人阻止伊探視兩造所生女兒，
          使伊精神倍感痛苦云云，惟此亦為被上訴人所堅決否
          認，而經訊問證人即兩造所生長女丁○○，到庭證稱
          ：「（問：你媽媽離開你家後，有無去學校或是其他
          地方找過你？）有」、「（問：你爸爸有無說你不可
          以和媽媽見面？）沒有」、「（問：你媽媽離開家以
          後，爸爸有無叫你打電話給媽媽，邀媽媽一起出外吃
          飯或遊玩？）有」、「（問：幾次？）很多次」、「
          （問：爸爸有無反對你在週六、日去和媽媽一起住？
          ）沒有」、「（問：你媽媽離家以後，你爸爸和你共
          同與媽媽出去玩有幾次？）沒有」、「（剛才為何你
          說爸爸曾經叫你打電話、邀媽媽一起出來？）只有打
          電話，媽媽並沒有出來」、「（問：打電話是爸爸叫
          你打，還是你自己想要打？）爸爸叫我打的」、「（
          問：媽媽離家以後，你去媽媽的娘家跟媽媽一起過夜
          ，這樣的情形有幾次？）兩、三次」、「（問：只有
          你一個人過去媽媽那邊嗎？）還有妹妹」等語（見本
          院卷第64～65頁）。是依該證人上開證詞觀之，堪信
          被上訴人不但從未阻止上訴人探視子女，反係屢次透
          過女兒以電話邀約上訴人全家出遊，然遭上訴人拒絕
          ，上訴人此部分之主張，顯與事實不符，不足採信。
        ⑤綜上，本件經衡量上訴人所受侵害之嚴重性，並斟酌
          該侵害事件發生之原因、當事人之教育程度、社會地
          位等情事，尚難認被上訴人於客觀上係對上訴人施予
          身體上或精神上不可忍受之痛苦，以致破壞兩造間共
          同生活之誠摯基礎，因而危及兩造間婚姻關係之維繫
          ，上訴人以其主觀上之感受，主張被上訴人有不堪同
          居之虐待行為，尚非可採。
  （二）次按夫妻間有民法第1052條第1項以外之重大事由，難
        以維持婚姻者，夫妻之一方得請求離婚；但其事由應由
        夫妻之一方負責者，僅他方得請求離婚，民法第1052條
        第2項定有明文。上開法條所稱「有前項以外之重大事
        由，難以維持婚姻者」，係以婚姻是否已生破綻而無回
        復之希望為其判斷標準，而婚姻是否已生破綻無回復之
        希望，則應依客觀之標準，即難以維持婚姻之事實，是
        否已達於倘處於同一境況，任何人均將喪失維持婚姻之
        意願而定（最高法院95年度台上字第2924號判決參照）
        。又該條第2項但書既規定，難以維持婚姻之重大事由
        應由夫妻之一方負責者，僅他方得請求離婚，則於難以
        維持婚姻之重大事由，夫妻雙方均須負責時，自應比較
        衡量雙方之有責程度，僅責任較輕之一方，得向責任較
        重之他方請求離婚；如有責程度相同時，雙方即均得請
        求離婚，始符公平之旨（最高法院95年4月4日第五次民
        事庭會議決議、95年度台上字第1026號判決參照）。
        經查：
        ①上訴人雖主張：自伊於97年4月間返回娘家居住起，
          迄今兩年多，兩造皆未再有聯絡，早已形同陌路，足
          見夫妻情感之維繫基礎已蕩然無存，兩造之婚姻亦有
          難以維持之重大事由云云。惟按夫妻本為兩個不同個
          體，在不同環境下成長、學習，對事物之看法本難完
          全一致，是於夫妻共同生活中，彼此發生衝突自屬難
          免，然彼此均應力求互相忍讓、溝通，方能達成家庭
          和諧，僅因他方一時過咎，雖未危及兩造婚姻關係之
          維繫，仍執以為永久分居之理由，自非正當。
        ②查上訴人固因被上訴人有前述兩造不爭執事項(二)之家
          暴行為而離家，然被上訴人上開家暴行為之情節並非
          重大，尚難認兩造間婚姻關係之誠摯基礎已生動搖，
          已如前述，而被上訴人因該家暴行為經原審法院核發
          通常保護令後，並未再有違反保護令之行為，此亦為
          兩造所不爭，且被上訴人於兩造分居後，確曾多次藉
          由兩造女兒的電話聯繫，欲邀上訴人外出全家團聚以
          重修舊好，然均遭上訴人拒絕，此業據兩造長女丁○
          ○詳細證述如前（見本院卷64～65頁）。再參酌證人
          即被上訴人母親丙○○○亦到庭證稱：「（問：上訴
          人97年4月17日離家後，你是否有去找過他？）有」
          、「（問：你何時去找上訴人？）離家當日，我是去
          上訴人娘家找她」、「（問：你是自己去，還是誰陪
          你去？）被上訴人陪我一起去」、「（問：你是否有
          遇到你媳婦？）有，但是上訴人未打招呼」、「（問
          ：你當天是和誰說話？）親家母」、「（問：你說了
          什麼？）請親家母勸上訴人回家照顧小孩」、「（問
          ：你總共去找過上訴人幾次？）兩、三次，有時去時
          ，上訴人不在家」、「（問：你第一次去的時間為何
          ？）第一次是在傍晚五、六點時，後來七、八點又再
          去一次」、「（問：第二次去的時候，有無看到上訴
          人？）有，但是沒有打招呼，被上訴人有跪求上訴人
          回家，但是上訴人無動於衷」、「（問：除了上述兩
          次，還有沒有再去找上訴人？）有去，但是上訴人不
          在家」等語（見本院卷62～63頁），足見被上訴人於
          實施上開家暴行為後，確已頗有悔意，並曾與其母多
          次前往上訴人娘家請求上訴人返家，依上說明，上訴
          人於98年1月28日上述通常保護令屆期失效後，自難
          認有繼續不與被上訴人同居之正當事由。
        ③是縱認兩造之婚姻關係，確因彼此分居二年多，夫妻
          情感之維繫基礎已不復存在，而有無可挽回之重大事
          由存在，由上訴人於上開通常保護令失效後，始終不
          願敞開心胸，不再計較過往之心結，復未見其有任何
          為化解兩造歧見所為之付出，更未見其搬回原住處以
          回復夫妻共同生活等情觀之，堪認造成兩造婚姻破綻
          之原因，上訴人之可責性顯較被上訴人為重，依上說
          明，上訴人依據民法第1052條第2項之規定訴請離婚
          ，亦屬不應准許。
  （三）本件上訴人以「不堪同居之虐待」、「民法第1052條第
        1項以外之重大事由」等事由請求離婚，既均屬無理由
        ，已如前述，則本件自無庸再予審究兩造所生未成年子
        女之權利義務，應由何造行使負擔為妥，附此敘明。
  （四）末按夫妻互負同居之義務，民法第1001條前段定有明文
        。上訴人以「不堪同居之虐待」、「民法第1052條第1
        項以外之重大事由」等事由請求離婚，既屬無理由，已
        如前述，上訴人又未能舉證證明其確有何等不與被上訴
        人履行同居之正當事由，則被上訴人以反訴請求上訴人
        履行同居，即屬有理由，應予准許。
六、從而，上訴人依據民法第1052條第1項第3款、同條第2項規
    定，求為判決准兩造離婚，及對於丁○○、庚○○權利義務
    之行使或負擔，由伊任之，均屬無理由；被上訴人依據民法
    第1001條前段規定反訴請求上訴人履行同居，為有理由。原
    審駁回上訴人本件離婚之請求，並依被上訴人之反訴請求，
    判命上訴人應與被上訴人同居；經核並無違誤。上訴意旨指
    摘原判決不當，求予廢棄改判，為無理由，應駁回其上訴。
七、本件事證已臻明確，兩造其餘主張及攻擊或防禦方法並所提
    舉證資料，經本院斟酌後，認均不生影響本院所為上開論斷
    ，自無再予逐一審論之必要，併此敘明。
八、據上論結，本件上訴為無理由，依民事訴訟法第449條第1項
    、第78條，判決如主文。
中    華    民    國    99    年    12    月    28    日
                  民事第四庭    審判長法  官  吳上康
                                      法  官  陳珍如
                                      法  官  王金龍
上為正本係照原本作成。
如不服本判決，應於收受送達後20日內向本院提出上訴書狀，其
未表明上訴理由者，應於提出上訴後20日內向本院補提出理由書
狀（均須按他造當事人之人數附繕本）上訴時應提出委任律師或
具有律師資格之人之委任狀；委任有律師資格者，另應附具律師
資格證書及釋明委任人與受任人有民事訴訟法第466條之1第1項
但書或第2項（詳附註）所定關係之釋明文書影本。如委任律師
提起上訴者，應一併繳納上訴審裁判費。
中    華    民    國   100    年    1     月    7     日
                                      書記官  李梅菊
【附註】
民事訴訟法第466條之1：
（1）對於第二審判決上訴，上訴人應委任律師為訴訟代理人。但上
  訴人或其法定代理人具有律師資格者，不在此限。
（2）上訴人之配偶、三親等內之血親、二親等內之姻親，或上訴人
  為法人、中央或地方機關時，其所屬專任人員具有律師資格並
  經法院認為適當者，亦得為第三審訴訟代理人。
民事訴訟法第466條之2第1項：
  上訴人無資力委任訴訟代理人者，得依訴訟救助之規定，聲請
  第三審法院為之選任律師為其訴訟代理人。




司法院資訊處製作；財團法人民間司法改革基金會備份。
